臺灣高等法院刑事判決
109年度上訴字第1775號
上  訴  人  
即  被  告  許睿泰



上列上訴人因侵占等案件，不服臺灣臺北地方法院107年度訴字
第784號，中華民國109年3月31日第一審判決（起訴案號：臺灣
臺北地方檢察署107年度偵緝字第645號），提起上訴，本院判決
如下：
    主  文
原判決關於其附表三編號1至4及相關沒收部分（即除業務侵占所
得新臺幣伍萬玖仟貳佰元部分以外之沒收）暨應執行刑均撤銷。
許睿泰犯如附表三編號1至4主文欄所示之罪，各處如附表三編號
1至4主文欄所示之刑（及沒收）。應執行有期徒刑壹年肆月，如
易科罰金，以新臺幣壹仟元折算壹日。
其他上訴駁回。
    犯罪事實
一、許睿泰前於民國104年至106年間任職於北之都公寓大廈管理
    維護股份有限公司（下稱北之都公司），經北之都公司派駐
    位於臺北市○○區○○街000巷00號○○堡社區擔任總幹事，負責
    社區公共設備維護、修繕事宜，並以簽呈上呈社區管理委員
    會（下稱管委會）說明廠商報價及擬辦事項，暨收取住戶管
    理費用並存入管委會於臺灣土地銀行所設立之帳戶，而為從
    事業務之人。詎其竟利用職務之便，分別為如下之行為：
  ㈠許睿泰明知許隆棋所經營永富土木工程行（下稱永富工程行
    ）並未承作○○堡社區106年3月間所施作之「AB棟頂樓樓梯間
    及逃生門口出口處施作防水」工程，為圖請款方便，竟基於
    行使偽造私文書、行使業務登載不實文書之犯意，於106年3
    月16日，未經許隆棋同意，在許隆棋先前為○○堡社區施作其
    他工程所剩餘，其上蓋有永富工程行印章之空白估價單上，
    填寫永富工程行並未施作之上開工程細項、報價為新臺幣（
    下同）7萬8,000元等內容而盜用其印文以偽造如附表一編號
    3所示估價單私文書，並於如附表一編號2簽呈上登載永富工
    程行報價事宜之不實內容併付上開偽造之估價單，上呈管委
    會以行使之，足以生損害於○○堡社區對於社區財務資料管理
    、費用支出管控之正確性及永富工程行。許睿泰並於私下委
    託其他不知情之不詳姓名年籍之成年施工人員施作完畢後，
    接續在許隆棋先前為○○堡社區施作其他工程所剩餘，其上蓋
    有永富工程行印章之空白收據上，填寫永富工程行施作前揭
    工程、施工費用7萬8,000元之不實內容而盜用其印文以偽造
    如附表一編號4所示免用統一發票收據私文書（下稱收據）
    ，復於許隆棋持永富工程行印章就其他工程向○○堡社區請款
    時，趁許隆棋未注意之際，將永富工程行印章盜蓋於「AB棟
    頂樓樓梯間及逃生門口出口處施作防水」工程之廠商請領款
    項簽收單（下稱簽收單）上，而接續偽造如附表一編號1簽
    收單私文書，持向社區管委會行使之，以此表示永富工程行
    已收到上開款項，而經管委會同意支付上開款項，足以生損
    害於○○堡社區對於社區財務資料管理、費用支出管控之正確
    性及永富工程行（許睿泰此部分被訴詐欺取財、偽造印章部
    分詳不另為無罪諭知所述）。
  ㈡許睿泰於106年4月間承辦○○堡社區「空調設備保養、維修」
    工程事宜，明知洋碩工程有限公司（下稱洋碩公司）於106
    年4月18日就上開工程之報價僅為3萬1,500元、2萬6,250元
    ，竟意圖為自己不法所有，基於詐欺取財及行使變造準私文
    書、行使偽造私文書、行使業務登載不實文書之犯意，以電
    腦設備修改洋碩公司所寄送報價單之電子檔，而接續變造洋
    碩公司名義所出具施工費用分別為4萬5,000元、4萬元（不
    含稅）如附表一編號6之報價單私文書，並於如附表一編號5
    之2紙簽呈上接續登載上開不實之報價內容，各併付各該紙
    偽造之報價單，上呈社區管委會以行使之，而佯稱洋碩公司
    就上開工程報價為4萬5,000元及4萬元，管委會各委員因此
    陷於錯誤而同意施作，足以生損害於○○堡社區對於社區財務
    資料管理、費用支出管控之正確性及洋碩公司。嗣許睿泰覓
    得不知情之李樹德以價款1萬8,000元及2萬5,000元施作上開
    工程，經李樹德施作完畢後，許睿泰乃於106年4月25日前某
    不詳時間，委由某不知情之成年刻印業者偽刻如附表二編號
    1之「洋碩工程有限公司收費章」1枚，並於106年4月25日接
    續在空白收據上填載金額為4萬5,000元、4萬元之不實工程
    費用，復於其上蓋用偽刻之洋碩公司收費章，而偽造如附表
    一編號8、9之免用發票收據（下稱收據）私文書，復持偽刻
    之「洋碩工程有限公司收費章」蓋用於簽收單而接續偽造如
    附表一編號7之簽收單私文書，持向社區管委會提出以行使
    之，以表示洋碩公司已收到上開款項，而經管委會同意支付
    上開款項，足以生損害於○○堡社區對於社區財務資料管理、
    費用支出管控之正確性及洋碩公司。其後，許睿泰則將領得
    款項中4萬3,000元支付予李樹德，餘款則供己花用，以此方
    式詐得4萬2,000元。
  ㈢許睿泰於106年5月間承辦○○堡社區更換消防感知泡沫灑水頭
    之工程，經迎建消防工程有限公司（下稱迎建公司）承包上
    開工程，其明知迎建公司僅更換10個泡沫噴頭，工程費用總
    額為2,500元，詎其竟意圖為自己不法所有，基於詐欺取財
    及行使偽造私文書、行使業務登載不實文書之犯意，於106
    年5月17日前某不詳時間，委由不知情之成年刻印業者偽刻
    如附表二編號2所示「迎建消防工程有限公司收發章」1枚，
    而於如附表一編號11之1.原簽核內容為「詠吉消防報價85,5
    75元（含稅）」之簽呈上手寫登載「委由迎建消防工程施作
    」、「免稅：81,500元」之不實內容，並分別蓋用其個人職
    章及上開偽刻之「迎建消防工程有限公司收發章」而表明迎
    建公司報價施作工程費用為8萬1,500元，以偽造迎建公司報
    價內容之私文書（如附表一編號11之2.），上呈社區管委會
    以行使之，而佯稱迎建公司之報價費用為8萬1,500元，致管
    委會各委員因此陷於錯誤，同意上開工程施作，足以生損害
    於○○堡社區對於社區財務資料管理、費用支出管控之正確性
    及迎建公司；嗣於106年5月17日在空白收據上填載金額為8
    萬1,500元之不實施工費用，並於其上蓋用該偽刻之「迎建
    消防工程有限公司收發章」，暨於簽收單上蓋用偽刻之「迎
    建消防工程有限公司收發章」而接續偽造如附表一編號12、
    10之收據、簽收單等私文書，並持向社區管委會行使之，以
    表示迎建公司已收到上開款項，並經管委會同意支付上開款
    項，足以生損害於○○堡社區對於社區財務資料管理、費用支
    出管控之正確性及迎建公司。嗣許睿泰將領得款項中2,500
    元給付給迎建公司，餘款則供己花用，而以此方式詐得7萬9
    ,000元。
  ㈣許睿泰於106年5月間承辦○○堡社區「CD棟蓄水池揚水馬達及
    線路查線、更新」工程事宜，明知東川水電行就上開工程之
    報價僅為11萬2,000元，竟意圖為自己不法所有，基於詐欺
    取財及行使偽造私文書、行使業務登載不實文書之犯意，接
    續於106年5月16日、17日，在如附表一編號13之2紙簽呈上
    登載東川水電行就上開工程報價分別為9萬4,000元及8萬9,0
    00元之不實內容，上呈社區管委會以行使之，而佯稱東川水
    電行之報價費用為9萬4,000元及8萬9,000元，致管委會各委
    員因此陷於錯誤，同意上開工程施作，足以生損害於○○堡社
    區對於社區財務資料管理、費用支出管控之正確性及東川水
    電行。嗣於同年月18日，東川水電行施工完畢向○○堡社區請
    款時，許睿泰為順利領得上開款項，未經東川水電行負責人
    周進財授權，趁東川水電行請款人員前來社區請款而未注意
    之際，將東川水電行之印章盜蓋於其自行填載不實施工金額
    9萬4,000元、8萬9,000元之收據2張及簽收單上，而偽造如
    附表一編號14至16之簽收單及收據等私文書，並持向社區管
    委會行使，以表示東川水電行已收到上開款項，而經管委會
    同意支付上開款項，足以生損害於○○堡社區對於社區財務資
    料管理、費用支出管控之正確性及東川水電行。嗣許睿泰將
    領得款項中11萬2,000元支付予東川水電行，餘款則供己花
    用，以此方式詐得7萬1,000元。
  ㈤許睿泰於106年5月間某日時在○○堡社區內，收取○○堡社區42
    號8樓C棟住戶馬詠詩所繳交106年3、4月份管理費5萬9,200
    元後，本應將上開管理費存入○○堡社區管委會之銀行帳戶內
    ，詎其因上開浮報費用情事於106年6月間遭發現，竟意圖為
    自己不法所有，基於業務侵占之犯意，將上開管理費侵占入
    己而未存入管委會帳戶以繳回○○堡社區管委會，並於同年6
    月6日未告知北之都公司即自行離職，且避不出面處理，迄
    未歸還上開款項。
二、案經新北市政府警察局新店分局報告臺灣臺北地方檢察署檢
    察官偵查起訴。
    理  由
壹、證據能力：
　　按被告以外之人於審判外之言詞或書面陳述，除法律有規定
    者外，不得作為證據；又被告以外之人於審判外之陳述，雖
    不符合同法第159條之1至第159條之4之規定，但經當事人於
    審判程序同意作為證據，法院審酌該言詞陳述或書面陳述作
    成時之情況，認為適當者，亦得為證據。當事人、代理人或
    辯護人於法院調查證據時，知有第159條第1項不得為證據之
    情形，而未於言詞辯論終結前聲明異議者，視為有前項之同
    意，刑事訴訟法第159條第1項及第159條之5分別定有明文。
    查本案言詞辯論終結前，檢察官、上訴人即被告許睿泰均未
    就本判決所引用之各該被告以外之人於審判外之陳述及所調
    查之證據主張有刑事訴訟法第159條第1項不得為證據之情形
    （見本院卷第90至94、125至132頁），本院審酌該證據作成
    時並無違法及證明力明顯過低之瑕疵等情況，認為適當，應
    有證據能力。至於所引其餘非屬供述證據部分，既不適用傳
    聞法則，亦非公務員違背法定程序所取得，依刑事訴訟法第
    158條之4反面解釋，同具證據能力。
貳、得心證之理由 
一、訊據被告就偽造如附表二所示印章而偽造其等名義私文書、
    以各該工程行、公司名義領取各該簽收單上之款項，及收取
    馬詠詩繳交之管理費且未存入○○堡社區帳戶等情，雖不否認
    ，並曾一度坦承犯罪事實欄一㈢迎建公司部分犯行（見本院
    卷第125頁），惟於最後本院訊問犯罪事實及辯論時則均矢
    口否認犯行，辯稱：犯罪事實欄一㈠部分，我有請廠商來施
    作，永富工程行來做前幾天，後面找其他人做，永富工程行
    的負責人應該知道且有同意我使用永富工程行的印章去請款
    ；犯罪事實欄一㈡部分，因為洋碩公司後來說時間無法配合
    ，但當時需要馬上施工，所以是找其他人施工，我沒有溢報
    施工費用；因為申請時是用他的名字，所以偽造印章來申請
    ，不然要重新申請；犯罪事實欄一㈢是確實的，怎麼詐欺，
    我只是先挪用一下去還地下錢莊的錢；犯罪事實欄一㈣部分
    ，東川水電行是他們自己估價的，而且後來都有驗收過了；
    犯罪事實欄一㈤的部分，本案爆發當時我還沒有拿到5月份的
    薪水，再加上6月份我也有做幾天，而且也還沒有到規定要
    存回管委會帳戶的時間，我覺得管委會可以直接用我的薪水
    來抵，我沒有要侵占管理費的意思云云（見本院卷第132至1
    38頁）。
二、經查：
  ㈠被告於104年至106年間任職北之都公司，經北之都公司派駐
    位於臺北市○○區○○街000巷00號之○○堡社區擔任總幹事，負
    責社區公共設備維護、修繕事宜，並以簽呈上呈管委會以說
    明廠商報價及擬辦事項，○○堡社區住戶管理費為2個月收一
    次，由其收取並存入社區管委會帳戶，嗣因為北之都公司察
    覺本案犯行，遂於106年6月6日擅自離職等情，為被告所不
    否認（見原審卷二第151頁、本院卷第138至139頁），核與
    證人即北之都公司總經理葉力誠、證人即時任○○堡社區管理
    員孔令傑、證人即時任○○堡社區主任委員之陳泰山、證人即
    時任○○堡社區設備委員之許怡心、證人即時任○○堡社區財務
    委員葉素證述相符（見偵卷第113至114、155至156頁、偵緝
    卷第63至64頁、原審卷一第244至245、248頁、原審卷二第5
    4至55、62至63頁），並有被告於北之都公司履歷資料卡可
    稽（見偵卷第47頁），是被告為從事業務之人，附表一編號
    2、5、11之1.、13所示簽呈均為其業務上應登載之文書，而
    如犯罪事實欄一㈤所示管理費亦屬其業務上收取之款項等情
    ，足堪認定。
　㈡犯罪事實欄一㈠部分：
  ⒈永富工程行並未承攬上開工程，惟仍經被告先後以簽呈說明
    該工程行以前揭價格估價而檢附永富工程行名義之估價單，
    及以永富工程行名義之收據持向○○堡社區管委會行使，更將
    永富工程行之印章蓋印於簽收單上，持向社區管委會行使等
    情，為證人即永富工程行負責人許隆棋，及陳泰山、許怡心
    、葉素證述在卷（見原審卷二第135至143頁、原審卷一第24
    6頁、原審卷二第55、64至65、68至69頁），並有如附表一
    編號1至4所示簽收單、簽呈、估價單、收據等影本為憑（見
    偵卷第51至55頁）。
　⒉被告雖辯稱：我認為許隆棋是心裡同意我使用空白收據，我
    們是有默契的；永富工程行有做3天，後來沒辦法做，我給1
    4樓施工的人做云云（見原審卷二第74頁、本院卷第134頁）
    。然其亦曾自承：我不是請永富工程行的人來做，因為他時
    間沒辦法配合，剛好住戶有請人在施工，我就請他來做，施
    作的人的名字我不知道；我有叫許隆棋預留空白的收據、估
    價單1份，這個字是我寫的等語（見原審卷一第39至40頁、
    原審卷二第144頁），且許隆棋亦詳述稱：我只有為○○堡社
    區施作過2個工程，一次是花圃塌陷，我將塌陷的地方灌漿
    填起，另一次是地下室排水管堵塞，我去改排水管，在被告
    擔任總幹事期間，我沒有為○○堡社區做過任何防水工程。不
    過我有為○○堡社區估價過一個防水工程，是因為屋頂漏水，
    女兒牆要做防水層，逃生門的門口也要做防水層，但後來因
    為○○堡社區同一棟頂樓有另一戶在做防水，被告說要直接給
    那戶的施工人員施作，我就說好，這是發生在我給被告估價
    單的5 、6天之後。卷內蓋有永富工程行印章的估價單、收
    據都不是我寫的。至於上面蓋的永富工程行的印章是不是我
    所有，我現在忘記了，因為我開刀後記憶力差很多，現在記
    不起來印章刻的是「永福工程行」或是「永富工程行」。我
    曾經有開過空白的收據給被告，目的就是為了前面所說2次
    工程請款，被告說這樣比較好請款，除此之外就沒有再開空
    白收據給被告過，我交給被告的空白收據只有授權被告使用
    在我所施作的工程，對於我沒有施作的工程，我並沒有授權
    被告可以使用空白收據請款。那2次我施作的工程，被告都
    有要求我多開1張空白收據，但那是因為被告說放在他那邊
    ，萬一內容有寫錯比較方便。我在上開2個工程施工完畢後
    也有帶印章過去，由被告蓋在1張已經寫好內容的單子上，
    但那文件內容是什麼我並沒有看到。本案「AB棟頂樓樓梯間
    及逃生門口出口處施作防水」工程我沒有施作，也沒有授權
    或同意被告用我所經營的工程行名義去請這筆7萬8,000元款
    項等情（見原審卷二第136至143頁）。而衡情，一般個人或
    商號承攬工程，未必簽署契約載明權利義務，但提出收據、
    於簽收單或任何表明收受款項文書上蓋用印文，表明因施作
    該工程而收受工程款項時，自應對該工程負有一定責任，豈
    有同意而任由他人填寫與自己承攬、施作工程無涉之其他工
    程事項而增添自己責任之理，許隆棋前述：交予被告之空白
    單據僅有授權被告填寫由其負責施工之工程內容，並沒有授
    權不是由其施工之內容乙節，自與常理相符，被告辯稱許隆
    棋內心是同意云云，及翻異前詞改稱許隆棋有施做一部分工
    程云云，均非可採。
  ⒊被告雖又辯稱：許隆棋腦部開刀，記憶不清云云，惟質以許
    隆棋前開證述內容，許隆棋針對在○○堡社區內之歷次施工內
    容均清楚詳述，並無記憶不清之情況，佐以許隆棋於○○堡社
    區內之施工次數僅2次，更未曾施作過防水工程，自無混淆
    、誤認之可能，況被告亦曾自承永富工程行因為時間不能配
    合而未施作等語（見原審卷一第39至40頁、本院卷第87頁）
    ，則其於許隆棋到庭證述提及曾因腦部開刀一事後，即行改
    稱永富工程行有施作一部分工程云云（見原審卷二第144頁
    、本院卷第134頁），顯欲藉由許隆棋手術一事推卸責任，
    無足採信。
　⒋刑法第210條之偽造文書罪，指無制作權不法制作者而言，是
    未經同意，擅自在他人蓋妥印文之紙張上製作文書，亦屬盜
    用印文以偽造文書。從而，被告利用許隆棋先前施作其他工
    程所開立業已蓋用永富工程行印文之多餘的空白估價單、收
    據，填載永富工程行就本件工程提出報價、收取費用而完成
    各該文書，自屬偽造永富工程行名義之估價單、收據等私文
    書。被告以前開方式偽造永富工程行名義之估價單、收據，
    於簽呈登載不實內容併附該偽造之估價單，並利用許隆棋請
    款之際，盜用永富工程行印章而偽造簽收單，以永富工程行
    名義請款等情，足堪認定，並依偽造之估價單上填寫日期認
    定被告偽造該估價單之時日，以更正檢察官起訴書所記載之
    「106年3月間某日」之犯罪日期。
  ㈢犯罪事實欄一㈡部分：
  ⒈被告對於洋碩公司以電子檔方式寄送報價單後，自行以電腦
    修改內容，之後實際施作的廠商並非洋碩公司，而係李樹德
    ，並偽造洋碩公司印章而蓋用，並以洋碩公司名義請領款項
    等情，分別供述在卷（見原審卷一第41至42頁、原審卷二第
    74頁、本院卷第87、135頁），核與證人即洋碩公司負責人
    張意岳證述：曾於4月18日以電子郵件方式寄送報價單給被
    告，與卷附報價單格式相同，但是內容不對，且實際上最後
    並未施作該工程，洋碩公司係開立統一發票，並非收據，卷
    附的收費章印文並非洋碩公司的印章等情相符（見偵緝卷第
    65頁、原審卷一第120至125頁），亦與陳泰山、許怡心、葉
    素證述被告就此部分工程上簽呈、請款之過程、證人即實際
    施作此部分工程之李樹德證述實際施作及請得款項過程相合
    （見原審卷一第246頁、原審卷二第56至58、65至69、144至
    148頁），並有如附表一編號5至9所示簽呈、報價單、收據
    ，及李樹德為○○堡社區出具之報價單2紙、張意岳所提出4月
    18日寄送予被告之真正報價單、洋碩公司真正印文附卷可憑
    （見偵卷51、61至75頁、偵緝卷77、79、85頁），堪信為真
    。
　⒉刑法上所謂變造文書，指無製作權者，不變更原有文書之本
    質，擅自就他人所製作之真正文書，加以改造而變更其內容
    而言。互核如附表一編號6被告提出行使之報價單與上開張
    意岳提出留底之真正報價單內容，其一報價單將其中1項工
    程單價、複價「8,000」均變更為「18,000」、營業稅「1,5
    00」變更為「2,000」，總計則由「31,500」變更為「42,00
    0」，另一報價單則增列一工程項目「主機拆卸更換冷凍油
    （3年一換）」、數量「2」、單價及複價為「10,000」、「
    20,000」，營業稅由「1,250」更改為「2,250」，總計則由
    「26,250」更改為「47,250」，亦即被告藉由洋碩公司以電
    子郵件寄送之真正報價單文書，利用電腦設備加以改造而變
    更其內容，尚非無中生有，應為變造該報價單之電子檔準私
    文書，檢察官起訴未釐清上開手法而認係偽造行為容有誤會
    。
  ⒊被告雖辯稱：施工費用支出確實是8萬5,000元，要施作當天
    ，洋碩公司臨時說很忙，才會找李樹德，李樹德來做之後，
    馬達又壞掉，又請不同的3、4人來做云云（見本院卷第135
    頁）。惟洋碩公司之報價僅分別為3萬1,500元、2萬6,250元
    （均為含稅價格），業據張意岳證述如前，並有其提出之上
    開留底的報價單可憑，如若被告本意即係要依照洋碩公司報
    價施作，且直至預計施工當日才臨時變卦，何以事前即擅自
    修改洋碩公司電子檔報價單內容而提高報價為4萬5,000元、
    4萬元（不含稅，含稅金額分別為4萬7,250元及4萬5,000元
    ），並將之併附簽呈而上呈管委會？況張意岳業已證述係○○
    堡社區沒有實際找該公司進場施作乙節（見原審卷一第121
    頁），而無被告所辯係臨時變卦云云，顯見被告本有藉變造
    報價單內容而浮報工程費用之意與行為，其辯稱並沒有溢報
    金額云云，不足採信。
　⒋且除李樹德以外，被告從未提出其他施工者之姓名、報價等
    相關單據以實其說，李樹德亦詳證稱：大約是在106年4月底
    或5月初左右，當時我是去○○堡社區維修空調，空調裡面的
    馬達損壞，除了更換馬達以外還有做年度保養，我記得當時
    更換的費用約4萬多元，施作完成後我是以口頭請款，當時
    有問被告是否需要發票或收據，但被告說不用，請款過程中
    被告也沒有拿任何單據給我蓋章，當時我也很納悶，但因為
    我有拿到錢，所以就沒有多問。卷內由我署名的報價單就是
    當時我所出具的，1份是更換馬達，另1份是年度保養，施工
    費用就如同報價單上所載等語（見原審卷二第144至148頁）
    ，而依上開2紙李樹德名義報價單之工程內容分別為「冰水
    主機更換冷凍油、藥劑清洗散熱管線、散熱水塔清洗、運轉
    測試」、「東元5HP循環水馬達、更換工資」，亦與被告如
    附表一編號5簽呈登載之工程內容「年度大保養、增加主機
    拆卸更換冷凍油」、「工設空調第3組冰水臥式幫浦及電磁
    開關機組更新」大體相符，益徵李樹德前述確有施作此部分
    工程而請領得如該報價單金額總計為4萬3,000元（1萬8,000
    元＋2萬5,000元）款項等情，應屬事實，而被告所變造洋碩
    公司名義之報價單總額8萬5,000元（不含稅）顯然高於李樹
    德施作工程之報價及最後領得之工程款。
　⒌從而，被告確有變造報價單電子檔準私文書於列印後，於簽
    呈上登載該不實內容而併持向○○堡社區管委會行使，並以偽
    造之收據、簽收單而向○○堡社區管委會詐取款項，而本件工
    程因李樹德確實施作並已領取4萬3,000元，此部分屬本工程
    施作必要支出之中性成本，非屬被告詐欺所得，應予扣除，
    亦即被告因此詐得款項為4萬2,000元等情，足堪認定。
  ㈣犯罪事實欄一㈢部分：
  ⒈被告於原審審理中對於偽造迎建公司收發章印章而蓋用於附
    表一編號10至12簽收單、簽呈、收據上，且向管委會請領8
    萬1,000元，其中僅支付迎建公司2,500元等情並無爭執（見
    原審卷一第43頁、原審卷二第74頁），於本院審理中亦坦承
    因為欠地下錢莊錢，所以挪用此部分款項等語（見本院卷第
    136頁），並一度為認罪之陳述（見本院卷第125頁），核與
    證人即時任迎建公司員工負責本件施工工程之黃偉誠證述本
    件工程最後換10顆泡沫頭，報價10顆、2,500元；收發章是
    假的，上面的電話不是我們公司的，我們公司是開發票，不
    是開這種收據等情相符（見偵緝卷第93至94頁），亦與陳泰
    山、許怡心、葉素證述被告就本件工程上簽呈、請款過程相
    符（見原審卷一第247頁、原審卷二第58、67至69頁），並
    有如附表一編號10至12所示簽收單、簽呈、收據及迎建公司
    真正之請款單（其上有真正之迎建公司印文）等在卷可參（
    見偵卷第79至85頁）。
　⒉被告其後又於本院審理中辯以：那個是確實，怎麼詐欺云云
    （見本院卷第136頁），已與其前揭於原審中所為自白及黃
    偉誠證述歧異。參以附表一編號11簽呈內容，被告原登載「
    經合約廠商詠吉消防報價85,575元（含稅）」，復以手寫登
    載「委由迎建消防工程施作」後蓋用其職章，參以被告本案
    歷次犯行之手法，均係簽呈上報價、估價之廠商與實際施作
    廠商不同，或如犯罪事實欄一㈡、㈣更係浮報工程費用，而藉
    其中之差價中飽私囊，復觀之被告就此部分犯行供稱：我叫
    迎建公司來做消防，剛好想到我欠地下錢莊7、8萬元，我想
    我可以挪用一下等語（見本院卷第136頁），更可徵應以其
    先前於原審審理中與黃偉誠證述相符並有前開證據資料相佐
    之自白與事實相符而較為可採。被告於本院審理中更易前詞
    ，實為卸責之詞，不足採信。
　⒊是被告偽造迎建公司收發章，於附表一編號11之簽呈上手寫
    登載委由迎建公司施作且工程費用為「免稅：81,500元」之
    不實內容後分別蓋用自己之職章、偽造之迎建公司收發章，
    顯係用以表示迎建公司就此工程報價為8萬1,500元（不含稅
    ），並上呈社區管委會表示此不實之內容，而同時該當偽造
    迎建公司不實估價單私文書及於其業務上作成之簽呈登載該
    不實內容而行使；被告再偽造如附表一編號12之收據，於如
    附表一編號10之簽收單上蓋用該偽造之印章用以表明迎建公
    司領取該筆工程款項，而偽造該簽收單私文書並向管委會提
    出以行使之；而本件工程因迎建公司確實施作並已領取2,50
    0元，此部分屬本工程施作必要支出之中性成本，非屬被告
    詐欺所得，應予扣除，亦即被告因此詐得款項為7萬9,000元
    等情，均堪認定。　
  ㈤犯罪事實欄一㈣部分：
  ⒈證人即東川水電行負責人周進財證述：我於106年5月間至○○
    堡社區去施作揚水馬達更新，當時我有先提供估價單1張，
    金額就是我在偵查中所提出估價單上記載11萬2,000 元，後
    來○○堡社區也有付款。本案工程除了估價單以外，沒有另外
    開收據，卷內2張金額分別為9萬4,000元及8萬9,000元之收
    據不是東川水電行開的，但上面的印章確實是東川水電行的
    ，這個印文不是我蓋的，我也沒有看過這2張收據。當時是
    由我兒子帶東川水電行的印章去○○堡社區領工程款現金，我
    兒子說他到場後把印章交給被告，被告蓋完印章後把印章還
    給他，是被告叫我們帶印章去，說請款要用。本案工程是因
    為社區抽水馬達燒壞，所以要更換，當時施工的過程中發現
    另外1個抽水馬達也有燒焦味，因此也一併更換，被告也有
    要求另外1顆馬達要算便宜一點，所以我同意減價5,000元。
    當天到場施作的人一共4個人，但施工費用不會再另外算到
    場施工人員的工資，因為已經包含在料錢裡面了等語（見偵
    緝卷第64至65頁、原審卷一第114至120頁），被告就周進財
    上開證述亦無意見，並坦承係自行以東川水電行名義請領上
    開款項一情（見原審卷一第120頁、原審卷二第74至75頁）
    ，並經陳泰山、許怡心、葉素證述被告就本件工程上簽呈、
    請款過程在卷（見原審卷一第247頁、原審卷二第59至60、6
    7至69頁），復有如附表一編號13至16所示簽呈、簽收單、
    收據及周進財所提出本件工程之真正估價單、東川水電行印
    文等可憑（見偵卷第87、89、79、91頁、偵緝卷第75、85頁
    ），周進財前開證述內容應可採信。
  ⒉被告雖辯稱：這個是東川水電行自己估價的，當時是因為有
    第一家來檢查，但沒有修好，我有付錢，接著第二家請東川
    水電行來看，說電磁系統要另外去買，後來請第三家來看馬
    達，新的馬達爆掉，說是電磁的關係，我去看發現是漏電，
    所以才一人賠一半，我就把這些錢都用東川水電行的名義去
    請領，我真的有付這些錢出去云云（見原審卷二第74至75頁
    、本院卷第137頁）。然被告就其所辯有其他廠商施工乙節
    ，未曾提出任何事證為憑，且許怡心證稱：本案工程是因為
    蓄水馬達故障導致停水，當時先換1個，但又發現另外1個也
    壞掉，所以又再換1個等語（見原審卷二第59至60頁），核
    與周進財前開證述施工過程之情相符，並無被告前揭辯稱因
    為沒有修好，所以先後委託數名廠商施作之情。再者，如被
    告確有委託其他廠商施作，在未能完全修復之前，豈有逕行
    支付費用之理，又或者縱已支付款項，則在所施作工程範圍
    內，如有故障亦應由原施作廠商擔負保固、維修之責，方符
    事理之常。被告辯稱因為修不好，先後找不同廠商施作，均
    有付款等詞，實與常情有違，不足採信。
　⒊觀諸如附表一編號15、16之收據，其上記載之馬達等零件單
    價與周進財所提出之估價單不同而有提高，更增列估價單所
    無之安裝施工等人力費用，足見其內容不實，而被告接續於
    5月16日、5月17日在附表一編號13之簽呈分別登載上開不實
    內容而上呈社區管委會，使管委會委員誤認之而分別予以簽
    核。再佐以前開周進財所述，足認被告利用周進財之子攜帶
    東川水電行印章欲前往請款之際，盜蓋於如附表一編號15、
    16、14之收據及簽收單而表示東川水電行確實領得各9萬4,0
    00元、8萬9,000元之款項，而偽造各該私文書並行使之；而
    本件工程因東川水電行確實施作並已領取11萬2,000元，此
    部分屬本工程施作必要支出之中性成本，非屬被告詐欺所得
    ，應予扣除，亦即被告因此詐得款項為7萬1,000元（9萬4,0
    00元＋8萬5,000元－11萬2,000元），均堪認定。
　㈥犯罪事實欄一㈤部分：
  ⒈被告確有於犯罪事實欄一㈤所示時間，收取社區42號8樓C棟住
    戶馬詠詩所繳交之3、4月份管理費5萬9,200元，且於自行離
    職之前既未轉交管委會，亦未存入管委會銀行帳戶等情，為
    被告所不否認（見本院卷第88至89、138頁），且為證人即4
    2號8樓C棟所有人許怡嬣證述明確（見偵卷第163至164頁）
    ，葉力誠亦證述此部分款項業經公司賠償予社區一情（見偵
    卷第114頁），並有○○堡社區106年3至6月份管理費收款紀錄
    表、42號8樓C棟106年3-4月管理費繳費證明單可稽（見偵卷
    第120至121頁、偵緝卷第51頁），被告因其業務關係而持有
    該筆管理費且迄今未繳回○○堡社區管委會，足堪認定。
  ⒉被告雖辯稱：我有告訴財務委員，請他從我的薪水6萬元去扣
    云云。然被告為北之都公司之員工，經北之都公司派駐○○堡
    社區擔任總幹事一職，如前所述，是其雇主且負有給付薪資
    之義務人為北之都公司，而被告僅係因其總幹事之業務上關
    係代○○堡社區管委會收取住戶應繳納之管理費用，該款項於
    收取後仍應存入管委會銀行帳戶中而繳回，與北之都公司並
    無關係，被告就此權利義務關係亦知之甚明（見原審卷一第
    44至45頁、本院卷第88至89頁），是被告於自行離職之際理
    當知悉其不能以住戶繳納予○○堡社區管委會之管理費抵償北
    之都公司應給付之薪資，更遑論被告挪用本案前開如犯罪事
    實欄一㈡至㈣多筆款項，金額早已遠遠超過其自陳尚未領取之
    薪資6萬元，被告更坦承：我是不該拿，我前面也犯錯了，
    我有想過老闆不一定會給我薪水等語（見原審卷一第46頁）
    ，更徵被告明確知悉其所持有之上開管理費與所主張北之都
    公司應給付之薪資實屬二事，不應由其所保有，竟於擅自離
    職之際未將該持有之管理費繳回○○堡社區管委會或存回社區
    管委會銀行帳戶，其主觀上有意圖為自己不法所有，而將持
    有之管理費變易持有為所有之意思之犯意無訛。被告上開所
    辯顯係飾卸之詞而不足採信。
　㈦被告辯稱：我只是便宜行事而已，社區以前也都是這樣處理
    ，只要有人做、有驗收就好，而且社區沒有報稅的問題，我
    只是做內帳而已，沒有用在其他地方，不會影響別人云云，
    並聲請傳喚許怡心以證明過去社區即有這種便宜行事的方式
    云云（見本院卷第94頁）。然按刑法第210條之偽造私文書
    罪、第215條之業務登載不實罪，均以「足以生損害於公眾
    或他人」為要件，重在保護文書公共信用之利益，凡行為人
    提出偽造之私文書或登載不實之業務文書，充作真正之文書
    ，並對其內容有所主張，足以生損害於公眾或他人，即已成
    立，以有損害之虞為已足，不以實際發生損害或發生實質之
    損害結果為必要。被告如犯罪事實欄一㈠至㈣所示各次偽造、
    變造估價單、報價單而於簽呈上登載不實內容，復偽造收據
    、簽收單，並向○○堡社區管委會提出而行使，分別可能使管
    委會各管理委員誤認該文書所載內容屬實，自足以生損害於
    管委會對於社區財務資料管理、費用支出管控之正確性及各
    該私文書之名義人。況實際施作工程之人如有因其施工不當
    造成之瑕疵，對於所施作之工程本負有一定之保固、維護責
    任，以確認工程品質，被告所謂便宜行事之作法，使○○堡社
    區管委會不知實際施作工程之人為何人，又或支出超過應支
    付之報酬，更顯然已經對○○堡社區管委會造成損害。被告前
    開辯解，實屬卸責之詞，且徵其迄今仍不知悔改。被告前開
    再次聲請傳喚許怡心，待證事實與本案並無重要關係，無傳
    喚之必要，應予駁回。
  ㈦綜上所述，本件事證明確，被告上開犯行均堪以認定，應依
    法論科。
參、論罪及撤銷改判、上訴駁回之說明：
一、論罪：
  ㈠被告行為後，刑法第215條、第336條第2項均於108年12月25
    日修正公布施行，並自同年月27日起生效，修正前分別規定
    「從事業務之人，明知為不實之事項，而登載於其業務上作
    成之文書，足以生損害於公眾或他人者，處3年以下有期徒
    刑、拘役或5百元以下罰金。」、「對於業務上所持有之物
    ，犯前條第1項之罪者，處6月以上、5年以下有期徒刑，得
    併科3千元以下罰金。」而依刑法施行法第1條之1第1項、第
    2項前段規定，上開罰金刑之貨幣單位為新臺幣，且就所定
    數額提高為30倍，亦即上開規定之罰金刑分別為新臺幣1萬5
    ,000元、9萬元；而修正後則分別規定「從事業務之人，明
    知為不實之事項，而登載於其業務上作成之文書，足以生損
    害於公眾或他人者，處3年以下有期徒刑、拘役或1萬5千元
    以下罰金。」、「對於業務上所持有之物，犯前條第1項之
    罪者，處6月以上5年以下有期徒刑，得併科9萬元以下罰金
    。 」本次修正目的顯係將原本尚須適用刑法施行法第1條之
    1第2項規定計算得出之罰金數額，直接規定為法定罰金刑度
    ，以減少法律適用之複雜度，增加法律明確性，並無改變構
    成要件之內容，亦未變更處罰之輕重，自不生新舊法比較之
    問題，而應依一般法律適用原則，均適用裁判時法即修正後
    刑法第215條、第336條第2項之規定。 　　　　
  ㈡按在紙上或物品上之文字、符號、圖畫、照像，依習慣或特
    約，足以為表示其用意之證明者，關於本章及本章以外各罪
    ，以文書論。錄音、錄影或電磁紀錄，藉機器或電腦之處理
    所顯示之聲音、影像或符號，足以為表示其用意之證明者，
    亦同，刑法第220條定有明文。洋碩公司張意岳將該公司就
    犯罪事實欄一㈡工程之報價情形以電磁記錄方式製作完成並
    以電子檔案傳送予被告，該電子檔案經電腦處理，螢幕即顯
    示洋碩公司名稱及其公司就該工程預計施作內容與施工費用
    等報價細節，被告藉電腦設備擅自更改其報價內容，並列印
    後上呈管委會，自足以生損害於洋碩公司及○○堡社區管委會
    ，而該當刑法第216條、第220條第2項、第210條行使變造準
    私文書。
  ㈢核被告就犯罪事實欄一㈠所為，係犯刑法第216條、第215條行
    使業務登載不實文書罪（附表一編號2）、第216條、第210
    條行使偽造私文書罪（附表一編號1、3、4）；就犯罪事實
    欄一㈡所為，係犯刑法第216條、第215條行使業務登載不實
    文書罪（附表一編號5）、第216條、第220條第2項、第210
    條行使變造準私文書罪（附表一編號6部分）、第216條、第
    210條行使偽造私文書罪（附表一編號7至9部分）、第339條
    第1項詐欺取財罪；就犯罪事實欄一㈢、㈣所為，均分別犯刑
    法第216條、第215條行使業務登載不實文書罪（附表一編號
    11之1.關於手寫登載迎建公司施作與報價內容部分、編號13
    ）、第216條、第210條行使偽造私文書罪（附表一編號10、
    12、14至16、編號11之2.關於蓋用偽造之迎建公司印章於其
    上表明就該工程報價「81,500元」部分）、第339條第1項詐
    欺取財罪；就犯罪事實欄一㈤所為係犯刑法第336條第2項業
    務侵占罪。被告偽刻洋碩公司及迎建公司印章及於收據、估
    價單、報價單、簽收單、附表一編號11簽呈上盜用、偽造印
    文之行為，均係為偽造上開私文書之部分行為，均不另論罪
    。又被告於簽呈上登載不實內容後行使之，其登載不實之低
    度行為均應為其後行使之高度行為所吸收；而偽造、變造各
    該私文書後持以行使之，其各該偽造、變造私文書之低度行
    為均應為其後行使之高度行為所吸收，亦均不另論罪。
　㈣被告就犯罪事實欄一㈠至㈣於各次犯行先後偽造、變造估價單
    、報價單、收據、簽收單持向社區管委會提出而行使，均分
    別係基於同一目的而為，而在密接之時地實施，各侵害同一
    法益，各行為之獨立性極為薄弱，依一般社會健全觀念，難
    以強行分開，均應視為數個舉動之接續施行，而為接續犯。
　㈤變更起訴法條：
　　關於被告就附表一編號6洋碩公司報價單2紙部分之犯罪手法
    係被告將洋碩公司以電子郵件傳送之電子檔案，利用電腦設
    備予以修改其中之內容，再加以列印而提出行使，如前認定
    ，是被告所為應屬變造準私文書行為，檢察官起訴認為係犯
    行使偽造私文書罪，容有未洽，惟因社會基本事實同一，並
    經本院告知此部分罪名（見本院卷第123頁，偽造與變造為
    同一法條，尚無變更起訴法條之問題，附此說明），而令被
    告一併辯論，爰變更起訴法條。
　㈥被告利用不知情之成年刻印業者偽造如附表二所示印章，為
    間接正犯。　
　㈦被告就犯罪事實欄一㈠以一行為觸犯行使業務登載不實文書罪
    、行使偽造私文書罪、就犯罪事實欄一㈡以一行為而觸犯行
    使業務登載不實文書罪、行使偽造私文書罪及詐欺取財罪，
    就犯罪事實欄一㈢、㈣以一行為而觸犯行使業務登載不實文書
    罪、行使偽造私文書罪及詐欺取財罪，均為想像競合犯，應
    依刑法第55條前段規定，分別從一重之行使偽造私文書罪處
    斷。
　㈧被告就犯罪事實欄一㈠至㈤所犯4次行使偽造私文書罪及1 次業
    務侵占罪間，犯意各別、行為互殊，應分論併罰。
　㈨起訴效力所及：
　　關於被告於附表一編號2、5、11之1.、13簽呈登載不實內容
    並向管委會提出以行使，分別犯行使業務登載不實文書；另
    依偵卷第51頁廠商請領款項簽收單記載洋碩公司施工項目有
    二、金額分別為「45,000」、「40,000」，簽名欄亦蓋用偽
    造之洋碩公司印文2枚，然依檢察官起訴書第2頁第8至12行
    犯罪事實欄一㈡僅記載蓋用偽造印章印文1枚，漏論另偽造印
    文1枚部分等，雖均未據檢察官起訴（起訴書如犯罪事實一㈠
    至㈣雖均提及「簽呈」，然就簽呈之文書性質並未說明，難
    認已經起訴），然上開部分分別與起訴後經本院認定有罪之
    各行使偽造私文書、詐欺取財部分為裁判上一罪關係，為起
    訴效力所及，本院自得併予審究。
  ㈩不另為無罪諭知：
  ⒈公訴意旨另略以：被告明知永富工程行並未承攬「AB棟頂樓
    樓梯間及逃生門口出口處施作防水」工程，竟於106年3月間
    某日，在不詳地點，持其先前於不詳時間在不詳地點以不詳
    之方法盜刻之永富工程行印章，蓋用上開印章於估價單上，
    持偽造之永富工程行估價單1紙，繕擬簽呈向○○堡社區管理
    委員會佯稱：永富工程行所承攬之防水工程報價為7萬8,000
    元云云（行使偽造私文書犯行已經本院認定有罪，如前所述
    ），致社區管委會陷於錯誤，因此支付上開金額，被告以此
    方式詐得7萬8,000元，因認被告此部分另涉犯刑法第217條
    第1項偽造印章、第339條第1項詐欺取財等罪嫌等語。
  ⒉經查：
  ⑴許怡心證稱：「AB棟頂樓樓梯間及逃生門口出口處施作防水
    」工程當時應該是因為社區有漏水，所以需要施作防水工程
    ，被告上簽呈，我當時有看到這份簽呈並在上面簽名，我當
    時知道哪裡有漏水，所以才會簽名，但我後來沒有去驗收，
    所以也不知道該工程有無施作。○○堡社區已經25年了，有多
    處漏水，所以106年間還有其他防水工程施工，而本案工程
    之處有多處漏水，所以後來還有再請人來修漏水等語（見原
    審卷二第54至56、60至61頁），另葉素則證以：本案發生後
    我有製作1份請領金額及支付廠商誤差表，後來106年6月6日
    被告有傳訊息給我說當時是找1位邱師傅來施作，所以我就
    將上開情形紀錄在誤差表下方，但依據單據來看請款的對象
    是永富工程行，此工程是否有施作我不記得了，因為時間已
    經太久了等語（見原審卷二第72頁），而陳泰山證述：我不
    知道這個工程有沒有施作，我看簽呈其他人都簽名了，我也
    就簽名等語（見原審卷一第246頁），是由上開證人等之證
    述均無從證明被告並未施作前開工程，是否得以被告偽造而
    以永富工程行名義請款即推論此工程並未施作已有可疑。
  ⑵參以如附表一編號2被告所出具之簽呈，其上載明「在開挖前
    及施工中設委許小姐要現場勘查」等語（見偵卷第53頁），
    而被告自承：上開文字是我寫的等語（見原審卷二第61頁）
    ，是倘若被告未實際洽廠商施作此工程，按理應不至於將上
    開文字註記於簽呈上，通知社區管理委員於施工中前來勘查
    。且依據葉素所製作之請領金額及支付廠商誤差表上記載：
    「許睿泰於106/6/6 18:18 傳訊息，謂前15F 住戶裝潢師傅
    邱先生有為大樓施作水表平台防水，不知是否為106/4 永富
    未接之案場」等語，有該誤差表可憑（見偵卷第49頁），葉
    素亦證稱：當時14、15樓住戶陳鴻輝確實有在裝潢等語（見
    原審卷二第65頁），則被告所稱有找其他住戶之施工廠商施
    作本件工程乙節，即非不可採信。
  ⑶至估價單、收據及廠商請領款項簽收單其上印文是否係永富
    工程行之印章此節，許隆棋於原審審理中雖曾一度證稱：我
    經營的工程行叫永福工程行等語（見原審卷二第138頁），
    惟經提示上開單據後，又改稱：我忘記是永福還是永富了，
    因為我開刀後記憶力差很多。我曾經有開過空白的收據給被
    告，目的就是為了前面所述2次工程請款之用，被告說這樣
    比較好請款，當時是被告說萬一內容有寫錯比較方便。我在
    先前為○○堡社區所施作的2個工程施工完畢後也有帶印章過
    去，由被告蓋在1張已經寫好內容的單子上，但那文件內容
    是什麼我並沒有看到。有無留空白估價單我忘了等語（見原
    審卷二第138、141頁）。是由許隆棋證述，參酌被告所供：
    我有要許隆棋預留1份空白收據、估價單等語（見原審卷二
    第144頁），是不能排除被告利用許隆棋先前為○○堡社區施
    工之機會，請許隆棋開立多餘空白估價單及收據備用而留存
    者；至廠商請領款項簽收單上之印章，亦可能係被告利用許
    隆棋就其他工程請款之際，盜蓋於廠商請領款項簽收單上。
    因此，在無法排除上開估價單、收據等為被告利用許隆棋開
    立而已蓋用永福工程行印文之空白單據而盜用之，以及被告
    利用許隆棋其他工程請款而盜蓋真實之永富工程行印章於簽
    收單之情形下，自應從有利於被告之認定。
  ⑷綜上，檢察官所提出之證據尚不足以使本院就此部分產生有
    罪確信，復查無其他證據可認定被告犯此部分犯行，原應為
    無罪之諭知，惟公訴意旨認此部分與犯罪事實欄一㈠有罪部
    分分別有想像競合犯之裁判上一罪關係（詐欺取財部分）及
    實質上一罪關係（偽造印章、印文部分），爰不另為無罪之
    諭知，亦附此敘明。　　
二、撤銷改判之說明（犯罪事實欄一㈠至㈣行使偽造私文書等部分
    ）：
　㈠原審就被告如犯罪事實欄一㈠至㈣犯4次行使偽造私文書之犯行
    ，予以論罪科刑，固非無見。惟：
　⒈被告於各次修繕工程均需以簽呈方式向管委會委員提出說明
    ，而有犯行使業務登載不實文書犯行；如附表一編號7簽收
    單上偽造印文有2，原判決僅論及其一，均如前所述，原判
    決均漏論此部分犯行，容有未洽。
　⒉被告就更改附表一編號6報價單內容部分所為應係行使變造準
    私文書，原判決認此部分所為係犯行使偽造私文書罪，亦有
    不當。
　⒊被告於附表一編號11之2.簽呈上另蓋用而偽造迎建公司印文
    應係用以表明該公司之報價，至表明收受款項則係以附表一
    編號10簽收單表彰之，原判決就附表一編號11之2.並認均係
    表明收受款項乙節，尚有未當。
　⒋被告所偽造如附表一編號1、3、4永富工程行名義之文書上所
    蓋用之印文係屬真正，另被告於附表一編號14至16等文書上
    亦係盜蓋東川水電行印章而偽造各該私文書，亦即其上東川
    水電行印文亦屬真正，均為原判決犯罪事實所認定，惟原判
    決第15頁理由欄之沒收部分㈠及附表一就此部分均認定為偽
    造之印文，並於主文諭知此部分印文應予沒收，均有事實與
    理由、主文之矛盾。
　㈡被告就此部分上訴意旨仍否認犯行，猶執前詞指摘原判決不
    當，業經本院逐一論駁如前，其上訴為無理由，惟原判決有
    上開可議之處，應就原判決關於附表三編號1至4即犯罪事實
    欄一㈠至㈣部分及應執行刑暨此部分相關之沒收（不含原判決
    附表三編號5之犯罪所得5萬9,200元沒收部分），均予撤銷
    改判。
　㈢爰以行為人責任為基礎，審酌被告利用○○堡社區管委會之信
    任，偽造印章、單據、浮報費用以請領款項，對於管委會對
    於社區財務管理、公共設備維護管理以及各該文書名義人均
    造成損害，不僅迄未與管委會達成和解，且一再辯稱其所為
    僅係便宜行事、並未對任何人造成損害、自認倒楣（見本院
    卷第134至137、141頁），益見其不知反省己錯而無悔意，
    此部分犯行詐得之款項各為4萬2,000元、7萬9,000元、7萬1
    ,000元，雖各別數額非鉅，然益見其蠶食鯨吞之舉，兼衡被
    告自陳大學畢業，曾任國中代課老師、司機、保全工作，尚
    有1名成年子女需要扶養等一切情狀（見原審卷二第152頁）
    ，分別量處如附表三編號1至4主文欄所示之刑，並諭知易科
    罰金之折算標準，併審酌被告所犯數罪反應出之人格特性，
    所犯數罪犯罪類型、侵害法益，暨實現整體刑法目的、刑罰
    經濟的功能等總體情狀及法律秩序之理念所在之內部限制等
    情綜合判斷而定應執行刑如主文第二項所示之有期徒刑1年4
    月暨諭知易科罰金之折算標準。
  ㈣沒收部分：
  ⒈被告所偽造如附表一編號1、3至4、6至10、12、14至16之私
    文書，及編號11之2.偽造迎建公司報價部分之私文書，均經
    被告向管委會提出以行使之，非被告所有，均不予宣告沒收
    。惟被告於其中附表一編號7至12偽造私文書上所偽造之各
    該印文，及如附表二所示印章，雖均未扣案，然分別為偽造
    之印文、印章，仍應依刑法第219條規定，不問屬於犯人與
    否，分別於各罪項下宣告沒收。
  ⒉被告就犯罪事實欄一㈡至㈣分別詐得4萬2,000元、7萬9,000元
    、7萬1,000元，而為被告各次犯罪所得，又未扣案，且查無
    刑法第38條之2第2項過苛之情形，應依同法第38條之1第1項
    前段、第3項之規定，分別於各罪項下宣告沒收，並諭知於
    全部或一部不能沒收或不宜執行沒收時，追徵其價額。
三、上訴駁回之說明（犯罪事實欄一㈤業務侵占部分）：　
　㈠原審本於同上見解，認定被告業務侵占犯行事證明確，適用
    刑法第336條第2項規定，並審酌被告利用被害人之信任，辜
    負所託，未償還被害人分毫，足見其毫無悔意，惟念其犯罪
    所得尚非至鉅，佐以其侵害法益之程度、素行及自陳大學畢
    業，現擔任保全工作，每月收入約3萬元，尚有1名子女需要
    扶養等一切情狀，量處有期徒刑8月，並就未扣案之侵占犯
    罪所得5萬9,200元部分宣告沒收及追徵。核其認事用法及量
    刑均無不當。被告上訴仍執前詞否認犯行，亦經本院說明如
    前，其上訴為無理由，應予駁回。
據上論斷，應依刑事訴訟法第368條、第369條第1項前段、第364
條、第299條第1項前段、第300條，判決如主文。
本案經臺灣臺北地方檢察署檢察官林逸群提起公訴，臺灣高等檢
察署檢察官陳錫柱到庭執行職務。
中　　華　　民　　國　　109 　年　　7 　　月　　22　　日
                  刑事第十四庭  審判長法　官  黃斯偉
                                      法　官  紀凱峰
                                      法　官  黎惠萍
以上正本證明與原本無異。
業務侵占部分不得上訴。
行使偽造私文書部分如不服本判決，應於收受送達後20日內向本
院提出上訴書狀，其未敘述上訴之理由者並得於提起上訴後20日
內向本院補提理由書（均須按他造當事人之人數附繕本）「切勿
逕送上級法院」。
                                      書記官  李格瑤
中　　華　　民　　國　　109 　年　　7 　　月　　23　　日
附錄：本案論罪科刑法條全文
中華民國刑法第210條
（偽造變造私文書罪）
偽造、變造私文書，足以生損害於公眾或他人者，處5年以下有
期徒刑。
中華民國刑法第215條
從事業務之人，明知為不實之事項，而登載於其業務上作成之文
書，足以生損害於公眾或他人者，處3年以下有期徒刑、拘役或1
萬5千元以下罰金。
中華民國刑法第216條
（行使偽造變造或登載不實之文書罪）
行使第210條至第215條之文書者，依偽造、變造文書或登載不實
事項或使登載不實事項之規定處斷。
中華民國刑法第220條
（準文書）
在紙上或物品上之文字、符號、圖畫、照像，依習慣或特約，足
以為表示其用意之證明者，關於本章及本章以外各罪，以文書論
。
錄音、錄影或電磁紀錄，藉機器或電腦之處理所顯示之聲音、影
像或符號，足以為表示其用意之證明者，亦同。
中華民國刑法第336條
對於公務上或因公益所持有之物，犯前條第1項之罪者，處1年以
上7年以下有期徒刑，得併科15萬元以下罰金。
對於業務上所持有之物，犯前條第1項之罪者，處6月以上5年以
下有期徒刑，得併科9萬元以下罰金。
前二項之未遂犯罰之。
中華民國刑法第339條
（普通詐欺罪）
意圖為自己或第三人不法之所有，以詐術使人將本人或第三人之
物交付者，處5年以下有期徒刑、拘役或科或併科50萬元以下罰
金。
以前項方法得財產上不法之利益或使第三人得之者，亦同。
前二項之未遂犯罰之。 
附表一：
編號 偽造、變造之私文書 / 業務登載之不實文書 偽造/盜用之 印文及數量  卷證出處   1.備註 2.沒收與否 1. 偽造廠商請領款項簽收單（私文書） 盜用「永富土木工程行」印文1 枚（簽名欄）  偵卷第51頁 1.事實欄一、㈠ 2.無庸沒收 2. 歌德堡管理委員會簽呈（業務文書） （無）  偵卷第52頁 1.事實欄一、㈠ 2.無庸沒收 3. 偽造估價單（私文書） 盜用「永富土木工程行」印文1 枚  偵卷第55頁 1.事實欄一、㈠ 2.無庸沒收 4. 偽造免用統一發票收據（私文書） 盜用「永富土木工程行」印文1 枚（收據專用章欄）  偵卷第55頁 1.事實欄一、㈠ 2.無庸沒收 5. 歌德堡管理委員會簽呈2紙（業務文書） （無）  偵卷第61、63頁 1.事實欄一、㈡ 2.無庸沒收 6. 變造洋碩工程有限公司工程報價單2紙（準私文書） （無）  偵卷第65、67頁 1.事實欄一、㈡ 2.無庸沒收 7. 偽造廠商請領款項簽收單2份（各為45,000、40,000）（私文書） 偽造「洋碩工程有限公司收費章」印文各1枚（簽名欄）  偵卷第51頁 1.事實欄一、㈡ 2.左列偽造印文2枚應沒收 8. 偽造免用發票收據（40,000元） （私文書） 偽造「洋碩工程有限公司收費章」1枚（收據專用章欄）  偵卷第69頁 1.事實欄一、㈡ 2.左列偽造印文1枚應沒收 9. 偽造免用發票收據（45,000元） （私文書） 偽造「洋碩工程有限公司收費章」1枚（收據專用章欄）  偵卷第71頁 1.事實欄一、㈡ 2.左列偽造印文1枚應沒收 ⒑  偽造廠商請領款項簽收單（私文書） 偽造「迎建消防工程有限公司收發章」印文1枚（簽名欄）  偵卷第79頁 1.事實欄一、㈢ 2.左列偽造印文1枚應沒收 ⒒ 1.○○堡管理委員會   簽呈（業務文書） 2.偽造表明迎建公司   報價之私文書。 偽造「迎建消防工程有限公司收發章」印文1枚（說明欄）  偵卷第81頁 1.事實欄一、㈢ 2.左列偽造印文1枚應沒收 ⒓  偽造免用發票收據（私文書） 偽造「迎建消防工程有限公司收發章」印文1枚（收據專用章欄）  偵卷第83頁 1.事實欄一、㈢ 2.左列偽造印文1枚應沒收 ⒔ 歌德堡管理委員會106年5月16日、17日簽呈2紙（業務文書） （無）  偵卷第87、89頁 1.事實欄一、㈣ 2.無庸沒收 ⒕  偽造廠商請領款項簽收單（私文書） 盜用「東川水電行」印文2 枚（簽名欄）  偵卷第79頁 1.事實欄一、㈣ 2.無庸沒收 ⒖ 偽造免用統一發票收據（私文書） 盜用「東川水電行」印文1 枚（收據專用章欄）  偵卷第91頁 1.事實欄一、㈣ 2.無庸沒收 ⒗ 偽造免用統一發票收據（私文書） 盜用「東川水電行」印文1 枚（收據專用章欄）  偵卷第91頁 1.事實欄一、㈣ 2.無庸沒收 
附表二：
編號 物品名稱 數量 所有人 備註  1. 偽刻「洋碩工程有限公司收費章」印 章 1 枚 許睿泰 蓋印於附表一編號7 至9 所示文件上  2. 偽刻「迎建消防工程有限公司收發 章」之印章 1 枚 許睿泰 蓋印於附表一編號10 至12 所示文件上 
附表三：
編號 對應之犯罪事實 主文  1. 犯罪事實欄一㈠ 許睿泰犯行使偽造私文書罪，處有期徒刑肆月，如易科罰金，以新臺幣壹仟元折算壹日。  2. 犯罪事實欄一㈡ 許睿泰犯行使偽造私文書罪，處有期徒刑伍月，如易科罰金，以新臺幣壹仟元折算壹日。未扣案如附表二編號1所示之偽造印章壹枚、如附表一編號7至9所示之偽造印文共肆枚均沒收；未扣案之犯罪所得新臺幣肆萬貳仟元沒收，於全部或一部不能沒收或不宜執行沒收時，追徵其價額。  3. 犯罪事實欄一㈢ 許睿泰犯行使偽造私文書罪，處有期徒刑伍月，如易科罰金，以新臺幣壹仟元折算壹日。未扣案如附表二編號2所示之偽造印章壹枚、如附表一編號10至12所示之偽造印文共參枚均沒收；未扣案之犯罪所得柒萬玖仟元沒收，於全部或一部不能沒收或不宜執行沒收時，追徵其價額。  4. 犯罪事實欄一㈣ 許睿泰犯行使偽造私文書罪，處有期徒刑伍月，如易科罰金，以新臺幣壹仟元折算壹日。未扣案之犯罪所得柒萬壹仟元沒收，於全部或一部不能沒收或不宜執行沒收時，追徵其價額。  5. 犯罪事實欄一㈤ 上訴駁回。